【裁判字號】    98,訴,524
【裁判日期】    980915
【裁判案由】    分割共有物
【裁判全文】
臺灣臺南地方法院民事判決               98年度訴字第524號
原      告  庚○○
訴訟代理人  方文賢律師
            乙○○
被      告  丁○○
            丙○○
            戊○○
            辛○○
上  一  人
訴訟代理人  丁○○
            甲○○
被      告  己○○
上列當事人間請求分割共有物事件，經本院於民國98年9月1日言
詞辯論終結，判決如下：
    主  文
兩造共有坐落臺南縣南化鄉○○段八九地號，地目建，面積一二
Ｏ三平方公尺土地，應分割如附圖方案一所示：編號Ａ，面積六
六八平方公尺土地分歸原告單獨所有；編號Ｂ，面積五三五平方
公尺土地分歸被告丁○○、丙○○、戊○○、辛○○、己○○按
原應有部分比例維持共有。
訴訟費用新臺幣壹萬肆仟貳佰伍拾元，由原告負擔新臺幣柒仟玖
佰壹拾伍元；被告丁○○、丙○○、戊○○、辛○○、己○○各
負擔新臺幣壹仟貳佰陸拾柒元。
    事實及理由
一、本件被告丙○○、己○○經合法通知，均未於言詞辯論期日
    到場；被告丁○○、戊○○經合法通知，均未於最後言詞辯
    論期日到場，核無民事訴訟法第386條各款所列情形，爰依
    原告聲請，由其一造辯論而為判決。
二、原告起訴主張：
    （一）坐落臺南縣南化鄉○○段89地號、地目建、面積1203
          平方公尺土地（下稱系爭土地），係原告（應有部分
          9分之5）與被告丁○○、丙○○、戊○○、辛○○、
          己○○（應有部分均為45分之4）所共有。兩造間就
          系爭土地並無不分割之協議，而系爭土地性質上亦無
          不能分割之情形，為使系爭土地能作較完整而充分之
          利用，以增加土地之利用價值及經濟效益，爰依民法
          第823條第1項、第824條第2項等規定，訴請法院裁判
          分割。
    （二）原告所提之分割方案如臺南縣玉井地政事務所民國98
          年6月9日玉土測字第30900號土地複丈成果圖「方案
          一」所示，其中編號A部分，面積668平方公尺土地分
          歸原告取得；編號B部分，面積535平方公尺土地分歸
          被告丁○○、丙○○、戊○○、辛○○、己○○共同
          取得，並依原應有部分比例保持共有。依原告所提之
          分割方案，兩造分得之土地與原應有部分之比例相符
          ，並無互相補償之問題。而被告所提之分割方案如臺
          南縣玉井地政事務所98年6月9日玉土測字第30900號
          土地複丈成果圖「方案二」所示，其中編號A1部分，
          面積576平方公尺分歸原告取得，顯較原告應有部分
          面積668平方公尺減少92平方公尺；編號Bl部分，面
          積627平方公尺分歸被告丁○○、丙○○、戊○○、
          辛○○、己○○共同取得，並依原應有部分比例保持
          共有，顯較渠等全部應有部分面積535平方公尺多出9
          2平方公尺，故若依被告之分割方案，則兩造間就面
          積差額乃有應為互相補償之問題，而兩造間就此存有
          相當歧見，難以協調，顯非可採。
    （三）再者，原告之分割方案中編號A部分，左側延伸之長
          條形通路，其寬度有4.8公尺，已足敷供作一般通路
          之使用，且該通路之左側土地（即同段89之1地號土
          地），乃原告之子乙○○所有，故予以併合使用尚不
          成問題，故無地形破碎或畸零之問題，且該通路全由
          原告自行負擔開設，並未由被告等分攤，亦難謂對被
          告等不利。反觀被告之分割方案，未設有通路，將致
          編號A1部分土地成為袋地，顯非妥當。
    （四）並聲明：
          1.兩造共有坐落臺南縣南化鄉○○段89地號、地目建
            、面積1203平方公尺土地准予分割，其分割方法為
            ：如臺南縣玉井地政事務所98年6月9日玉土測字第
            30900號土地複丈成果圖（即附圖）「方案一」所
            示，其中編號A部分，面積668平方公尺土地分歸原
            告取得；編號B部分，面積535平方公尺土地分歸被
            告丁○○、丙○○、戊○○、辛○○、己○○共同
            取得，並依原應有部分比例保持共有。
          2.訴訟費用由兩造依應有部分比例負擔。
三、被告之抗辯：
    （一）被告辛○○則以：不同意原告之分割方案。被告5人
          願意保持共有，希望不要拆房子。我們主張依現有磚
          造瓦房建物之滴水線分割系爭土地，東北方分給原告
          ，西南方分給被告保持共有，如被告分得部分逾被告
          等人之應有部分，被告願以每坪新臺幣（下同）5,00
          0元向原告買受超過部分，但原告不同意等語。並聲
          明：原告之訴駁回；訴訟費用由原告負擔。
    （二）被告丁○○、戊○○雖均未於最後言詞辯論期日到場
          ，惟據其等前到場陳稱：不同意原告之分割方案。被
          告5人願意保持共有，希望不要拆房子。我們主張依
          現有磚造瓦房建物之滴水線分割系爭土地，東北方分
          給原告，西南方分給被告保持共有，如被告分得部分
          逾被告等人之應有部分，被告願以每坪5,000元向原
          告買受超過部分，但原告不同意等語。並聲明：原告
          之訴駁回；訴訟費用由原告負擔。
    （三）被告己○○未於言詞辯論期日到場為任何聲明或陳述
          ，惟據其於勘驗期日到場陳述：被告5人願意保持共
          有，希望不要拆房子。我們主張依現有磚造瓦房建物
          之滴水線分割系爭土地，東北方分給原告，西南方分
          給被告保持共有，如被告分得部分逾被告等人之應有
          部分，被告願以價金補償原告等語。
    （四）被告丙○○經合法通知，未於言詞辯論期日到場，亦
          未提出書狀作何聲明或陳述。
四、得心證之理由：
    （一）原告主張系爭土地為兩造所共有，業據其提出土地登
          記第二類謄本1份附卷足憑（見本院新市簡易庭98年
          度新調字第24號卷第9至10頁），復為被告所不爭執
          ，應可信為真實。
    （二）按各共有人，除法令另有規定外，得隨時請求分割共
          有物。但因物之使用目的不能分割或契約訂有不分割
          之期限者，不在此限。共有物之分割，依共有人協議
          之方法行之。分割之方法不能協議決定者，法院得因
          任何共有人之請求，命為下列之分配：一、以原物分
          配於各共有人。但各共有人均受原物之分配顯有困難
          者，得將原物分配於部分共有人。二、原物分配顯有
          困難時，得變賣共有物，以價金分配於各共有人；或
          以原物之一部分分配於各共有人，他部分變賣，以價
          金分配於各共有人，民法第823條第1項、第824條第1
          項、第2項分別定有明文。查，兩造對於系爭土地並
          無不分割之特約，亦無因使用目的而不能分割之情形
          ，且兩造前經本院新市簡易庭調解人員為兩造分割共
          有物事件進行調解，亦不能成立調解一情，有本院新
          市簡易庭98年度新調字第24號卷宗足參，堪認兩造已
          無法協議分割。從而，依照上開規定，原告請求分割
          系爭土地，應屬有據。
    （三）次按共有物之分割，應由法院依民法第824條命為適
          當之分配，不受當事人主張之拘束；又分割共有物時
          ，法院應參酌當事人之聲明、共有物之性質、經濟效
          用及全體共有人之利益等因素，公平為之。經查：
          １本院於98年6月23日至現場勘驗結果：一系爭土地
            東北方現有鐵皮一層樓房1棟，為原告庚○○所有
            並居住使用中，該屋係原有建物漏水後於97年10月
            拆除重建。二系爭土地西南方現有磚造鐵皮屋頂一
            層樓房屋2棟，中間相通，該屋已蓋50多年，係被
            告之父親於40多年前向他人買受，由被告5人共同
            繼承，現為被告丁○○、戊○○及其家人共同居住
            使用。三系爭土地西南方磚造房屋後方有被告丁○○所建二層樓房1棟，已蓋約17年，由丁○○及其
            家人共同居住使用。四系爭土地上之房屋門牌號碼
            均為臺南縣南化鄉南化村298號。五系爭土地西南
            、西北方各有道路對外通行，但均須經他人土地始
            可連接至鄉道（見本院98年6月23日勘驗測量筆錄
            ；本院卷第28頁）。
          ２本院審酌兩造所提出之分割方案，若依被告之分割
            方案（如附圖所示方案二），並參酌現場草圖及現
            場照片（見本院卷第32至41頁），可知原告分得之
            土地須步行一段路始有可供汽、機車通行之道路（
            見本院卷第38頁下方、第39頁上方照片），且尚須
            繞行一大圈方能連接對外聯絡之主要鄉道，將不利
            原告分得土地之利用；反觀原告之分割方案（如附
            圖所示方案一），並參酌現場草圖及現場照片，則
            可發現原告可利用其分得之土地，自行開設一條通
            道連接鄉道，無需繞行一大圈，被告亦可利用目前
            既有之通道連接鄉道（見本院卷第40頁下方照片及
            41頁照片；前開新調字卷第12、15頁照片），對兩
            造分得土地而言，在對外通行上均甚為便利，且分
            割結果亦不會破壞兩造目前所有建物現況，顯較被
            告之分割方案，更有利於兩造分得土地之利用。
          ３再者，被告丁○○、戊○○、辛○○、己○○均表
            示願意保持共有，而被告丙○○經本院於98年8月1
            2日以南院龍民川98年度訴字第524號函知「請於函
            到後7日內就玉井地政事務所98年7月3日土地複丈
            成果圖所示二分割方案B部分是否願與其他被告保
            持共有具狀表示意見，逾期未表示意見則視同同意
            保持共有」，而該函業於98年8月14日送達被告丙○○，有送達證書在卷可憑（見本院卷第75頁），
            被告丙○○至今仍未具狀表示意見，應認被告丙○○亦已同意就分割方案B部分土地保持共有。從而
            ，本院斟酌系爭土地之地形、臨路情形、交通狀況
            、使用現況、兩造意願及其未來發展性等一切情狀
            ，認原告主張如附圖「方案一」所示之分割方法，
            對於系爭土地之使用狀況並無妨礙，且足以使各共
            有人分得之部分均能作合乎經濟效益之使用，且均
            有道路可與外界聯繫，堪予採納。爰依民法第824
            條第2項第1款之規定，判決分割如主文第1項所示
            。
五、末按分割共有物事件本質上並無訟爭性，乃由本院斟酌何種
    分割方案較能增進共有物之經濟效益，並兼顧兩造之利益，
    以決定適當之分割方法，故兩造本可互換地位，由任一共有
    人起訴請求分割，均無不可，實質上並無所謂何造勝訴敗訴
    之問題，故訴訟費用應按兩造於系爭土地之應有部分比例分
    擔，方屬公允。經查，本件裁判費為7,050元，原告繳納之
    鑑定界地複丈費為7,200元，核其訴訟費用確定為14,250元
    ，爰確定本件訴訟費用額並定訴訟費用分擔如主文第2項所
    示。
六、據上論結：原告之訴，為有理由，依民事訴訟法第385條第1
    項前段、第78條、第80條之1、第85條第1項但書、第87條第
    1項，判決如主文。
中    華    民    國    98    年    9     月    15    日
                  民事第一庭  法  官  陳志成
以上正本係照原本作成。
如不服本判決，應於送達後20日內，向本院提出上訴狀並表明上
訴理由，如於本判決宣示後送達前提起上訴者，應於判決送達後
20日內補提上訴理由書（須附繕本）。
中    華    民    國    98    年    9     月    15    日
                              書記官  陳淑芬


司法院資訊處製作；財團法人民間司法改革基金會備份。
